【裁判字號】    88,訴,2026
【裁判日期】    900301
【裁判案由】    清償債務
【裁判全文】
臺灣臺北地方法院民事判決  八十八年度訴字第二○二六號
    原      告  丙○○○
    訴訟代理人  李璧合律師
    複代理人    張秀夏律師
    被      告  甲○○      住台北市○○○路○段一○三號五樓
                乙○○      住.
    共      同
    訴訟代理人  陳美彤律師
右當事人間請求清償債務事件，本院判決如左：
    主      文
原告之訴及其假執行之聲請均駁回。
訴訟費用由原告負擔。
    事      實
甲、原告方面：
一、聲明：
（一）被告應連帶給付原告新台幣（下同）五百七十三萬一千八百三十二元，及其中
      四百三十三萬一千八百三十二元自民國八十三年五月一日起至清償日止，按年
      息百分之十三點七五計算之利息，另按上開利率百分之二十加付之違約金；其
      中一百四十萬元自八十三年五月一日起至清償日止按年息百分之五計算之利息
      。
（二）願供擔保以代釋明，請准宣告假執行。
二、陳述：
（一）被告所經營之訴外人思義工業股份有限公司（以下簡稱思義公司）於七十年十
      月間向第一商業銀行股份有限公司（以下簡稱第一銀行）貸款，為提供擔保，
      乃商得原告同意無償提供與被告分別共有之坐落台中縣大里鄉○○○段第四０
      之四九、四０之七五、四０之一０五、四０之一三七、四０之七七、四０之一
      二一等六筆土地（下稱系爭土地）為第一銀行設定第一順位抵押權，被告並簽
      發借據、本票交予第一銀行，被告則為該借款債務之連帶保證人及抵押債務人
      。詎被告未能清償借款本息，經第一銀行通知將拍賣前開抵押物求償，原告為
      免己之不動產遭拍賣，遂於七十一年十二月二十七日向第一銀行清償被告所欠
      本息，並訂立債權及抵押權讓與契約書，且將此債權轉讓之事實通知被告，並
      向地政機關辦理他項權利移轉登記完畢。嗣因被告負債過鉅無法清償，前開抵
      押物乃經訴外人聲請臺灣臺中地方法院強制執行，由該院以七十四年度民執十
      一字第三三二號強制執行事件受理，業已拍定取得價金分配清償予各執行債權
      人，原告參與分配後，尚有部分債權金額迄未獲償，屢經催討均置之不理。為
      此爰依消費借貸之法律關係，起訴請求被告連帶給付五百七十三萬一千八百三
      十二元，及其中四百三十三萬一千八百三十二元自八十三年五月一日起至清償
      日止，按年息百分之十三點七五計算之利息，另按上開利率百分之二十加付之
      違約金；其中一百四十萬元自八十三年五月一日起至清償日止按年息百分之五
      計算之利息。
（二）對被告抗辯所為之陳述：
  １、原告之請求權並未罹於時效：原告係受讓第一銀行對思義公司及被告享有之消
      費借貸債權及抵押權，而請求被告連帶清償借款債務，故對被告取得之債權請
      求權消滅時效為十五年：
    (1)被告向第一銀行借款時，契約所附「其他約定事項」已明載「擔保物提供人之
      本抵押物之擔保範圍，包括債務人對抵押權人第一商業銀行股份有限公司（包
      括總行及各分支機構）現在（包括過去所負現在尚未清償）及將來所負在本抵
      押權設定契約書所定債權本金最高限額內之借款、票據、保證、損害賠償及其
      他一切債務暨其利息、遲延利息、違約金、實行抵押權費用與因債務不履行而
      發生之損害之清償。」、「保證人應與債務人連帶負責，並願單獨負全部清償
      之責任及拋棄民法債編第二十四節保證各法條內有關保證人之權利」等語。
    (2)借款憑證中雖有一紙本票，但該票面金額原為一百八十萬元，嗣後被告清償欠
      款四十萬元，尚於該本票正面記載「本票已於七十一年十二月十六日止付款一
      部份，新台幣肆拾萬元整。」，足證該本票僅屬債權憑證，其原因關係仍為消
      費借貸。
    (3)再佐以被告於七十一年十二月十五日出具給第一銀行之切結書，更明白承認「
      ：：：因債務人對貴行所負債務新台幣五百三十九萬三千八百七十六元正（按
      ：即包括系爭本票所載一百餘萬元之債務），迄未能清償：：：」等情。另被
      告甲○○在臺灣臺中地方法院檢察署八十五年度偵字第二○五六一號背信案八
      十五年十二月十九日訊問時亦自陳：「我與乙○○、丙○○○：：：共同買土
      地，後來提供六筆土地共同設定抵押，向銀行借錢，當時債務人是甲○○，借
      來的錢借給我經營思義公司：：：。」等語，足徵被告為主債務人，且其對此
      借款債務並不否認。
    (4)是此本票之原因關係顯屬消費借貸，被告以票據短期時效抗辯，顯無理由。
  ２、被告違約並未依七十一年十二月二十三日協議書約定交付變賣動產之價金，故
      該協議書於四天後之七十一年十二月二十七日，即原告與第一銀行成立債權讓
      與契約之日即已失效。至被告告訴原告及陳春松背信案件，已經臺灣高等法院
      臺中分院判決免訴確定，並駁回其附帶民事訴訟之起訴。是被告甲○○雖有於
      七十二年二月七日將自行花用所殘餘之價金六十萬八千零二十元交給陳春松（
      非原告）保管，但嗣後被告陸續取用或因抵銷已致保管款全部用盡。且原告係
      因抵押物遭第三人聲請查封拍賣，無人應買，始向臺灣臺中地方法院承受取得
      所有權，非取自於被告，故被告所稱「歸原告實質取得所有權之土地及建物，
      價值已有七百餘萬元」，與事實不符。
  ３、被告所謂原告已收九十三萬元之租金收入，原告予以否認。
  ４、被告並無依協議書請求原告辦理土地移轉登記或請求損害賠償之餘地，其據此
      主張抵銷，顯屬無據：
    (1)依協議書前言記載，可知兩造乃因被告經營之思義公司及五洲公司發生財務困
      難，無力清償對第一銀行所負之借款，恐系爭土地遭法院拍賣，為保障無擔保
      物權之債權人利益，始簽訂協議書。
    (2)由協議書第一項內容所示，可知被告當時可供作債權人取償之資產有前揭不動
      產及處分其雜項動產所得之價金二部分。而因原告丙○○○為系爭土地共有人
      （應有部分二分之一），依土地法第三十四條之一第四項規定，於該不動產出
      賣或遭法院拍賣時，原告均得主張優先購買權，被告所有二分之一應有部分，
      即不致遭他人買得，該協議書訂立之目的乃有實現可能。惟簽訂協議書乃因協
      議書當事人另行約定被告應將處分雜項動產所得價金，除支付必要費用外，須
      先行清償第一銀行一部分抵押價款，且原告須在不受侵害情況下，始願接受該
      等條件。又原告急於清償第一銀行欠款，此乃因思義公司係以系爭土地及地上
      建物二棟之全部作為抵押物向第一銀行借款，是若第一銀行行使抵押權，將係
      拍賣該八筆不動產之全部，而非僅拍賣被告之二分之一應有部分而已。
    (3)承前，原告方與第一銀行訂立債權讓與契約，由原告取得抵押債權人地位。又
      原告既是自行出資償還積欠第一銀行債務，於取得抵押權人地位後，在被告之
      其他債權人聲請拍賣其不動產之執行程序中聲明承受，因而取得被告原有之二
      分之一所有權，此與該協議書第一項約定情形自不相同。故被告既未以出售動
      產所得資金清償第一銀行之欠款，何能要求原告事後將其中五筆土地之二分之
      一登記給被告之債權人或由被告自由處分？原告縱事後以該等不動產設定抵押
      權向台中一信借款，乃合法處分財產之行為，自無被告所謂侵權行為可言。更
      況，被告所主張原告侵權行為之事實發生於七十四年八月間，其縱有請求權，
      亦罹於時效。
  ５、被告交付金錢給陳春松保管，與原告無涉，且陳春松保管之金額僅剩九萬餘元
      ，被告據此主張扣除，亦無理由：
    (1)原告受讓第一銀行之債權後，被告並未依協議書以處分雜項動產所得價金清償
      該借款，被告甲○○於臺灣臺中地方法院刑事庭審理時先謊稱原告還給一銀的
      款項中，其中一百六十幾萬元即伊交給丙○○○所保管的款項，嗣於本件復改
      稱一百六十幾萬元仍於原告之夫陳春松保管中而主張抵銷，前後所述，顯相矛
      盾。
    (2)被告交給陳春松所保管之處分思義公司動產所得款項，雖於七十二年二月七日
      結算，尚有一百六十一萬八千零二十元，該款項陸續由被告甲○○領用，或由
      陳春松用以支應拍賣增值稅等費用（按此乃用以抵償甲○○積欠丙○○○之債
      務），迄七十五年四月間，僅餘存九萬七千一百四十八元，足見被告並未依前
      開協議書以處分雜項動產所得價金清償該借款，其據此主張抵銷或扣除，洵屬
      無據。
三、證據：提出債權及抵押權讓與契約書、土地登記委託書、土地及建築改良物他項
    權利登記聲請書、土地及建築改良物他項權利移轉契約書、土地及建築改良物抵
    押權設定契約書、存證信函及其回執、分配表、土地登記簿謄本、借據及本票、
    抵押權設定契約書所附其他約定事項、訊問筆錄、不起訴處分書、刑事判決書、
    刑事附帶民事判決書、切結書、收支記錄。
乙、被告方面：
一、聲明：駁回原告之訴及假執行之聲請，如受不利判決願供擔保請准宣告免為假執
    行。
二、陳述：
（一）依原告提出之「債權及抵押權讓與契約書」第一條第(1)ｂ顯示，原告請求金額
      其中一百四十萬元係屬票據債務，縱有民法第一百三十七條第二項規定適用，
      則此部分債務雖曾於七十四年間經強制執行程序而中斷時效，但重行起算時效
      五年，至遲於七十九年間即已罹於時效，原告不得再行請求；且原告自七十四
      年六月二十四日起請求利息，然該利息債權依同法第一百二十六條規定，顯逾
      五年之時效期間。又被告並未擔任思義公司該本票債務一百四十萬元部分之連
      帶保證人，亦非共同發票人或背書人，故就此本票債務部分，被告並非債務人
      。
（二）原告於七十一年十二月二十七日代位清償思義公司對第一銀行之所欠借款，但
      其係因兩造前於同年十二月二十三日簽訂由原告配偶陳春松撰擬之協議書，依
      其中記載：「承甲方（即原告）同意就上開不動產向第一商業銀行股份有限公
      司辦理本金最高限額新台幣伍佰陸拾萬元整抵押權設定登記，頃因乙方（即？
      ）周轉失靈，無力清償前述抵押借款，恐將於近期內遭乙方債權人聲請法院拍
      賣而償債，雙方為顧全大局，以確維乙方無擔保債權之利益：一、本案不動產
      於一銀設定之抵押權債務，正由甲方請一銀辦理抵押債權受讓移轉中，以便爾
      後拍賣時有優先承購或優先獲得清償之機會，而乙方目前已處分之雜項動產所
      得價金，：：：乙方應就上開剩餘價金先行清償一部分抵押借款，甲方則願在
      不受侵害情況下，向法院主張優先承購前記不動產：：：且於取得後，除地上
      已有建物之土地及建物部分應歸由甲方所有外，其餘土地則按乙方原有比例（
      註：即二分之一）登記予乙方之債權人或由乙方在正常情況下自由處分，以獲
      取較高價金後再予分配予各債權人：：：」、「三、至協議後乙方所有二分之
      一廠房租金受益概由甲方收受，以支應未清償部分之利息。」等語，被告處分
      思義公司動產所得之價金扣除必要費用後，所餘之款項先清償原告自第一銀行
      受讓之抵押債權，俟該等不動產於法院拍賣時，原告於「其權益不受侵害」之
      情況下，向法院優先承購該等不動產，取得後除其中有地上物之台中縣大里鄉
      ○○○段四０之七五地號土地外，其餘同段四０之四九、四０之七五、四０之
      七七、四０之一０五、四０之一二一、四０之一三七、及四０之一六二等地號
      土地之二分之一則應再移轉登記予被告，原告既可取得被告處分思義公司動產
      所得之價金，又可實質上取得四０之七五地號土地及其上建號四一七、四一八
      建物所有權，原告代位清償之款項不但可獲償，甚且依協議書第三條尚可額外
      收取原屬被告所有之二分之一之廠房租金。
（三）七十一年十二月間原告取得第一銀行之抵押債權後，被告依約將處分動產所得
      交予原告，由陳春松出具收支記錄，截至七十二年二月七日該款項尚餘一百六
      十一萬八千零二十元，此筆款項訖仍留存於原告處。七十四年六月間原告果依
      協議書自臺灣臺中地方法院七十四年度執十一字第三三二號強制執行程序以第
      一順位抵押權人身分，優先承購該等不動產，取得全部不動產之所有權，其中
      被告同意歸原告實質上取得所有權之土地及建物，價值已有七百餘萬元，加上
      自七十一年十二月二十三日協議書簽訂後至七十四年七月原告承受所有權時止
      ，原告所收取原屬被告所得之廠房租金計三十一個月，每月租金為六萬元，屬
      被告所得之部分為三萬元，原告又已收入九十三萬元之租金。總計原告所受利
      益為九百五十四萬元。
（四）綜前，原告代位清償被告所負借款，係依兩造協議書所為，本即屬原告依該協
      議書應為之付出，並非被告積欠原告之債務；且原告因協議內容又獲取上開利
      益，原告未受有任何損失，其對被告實無任何債權。
（五）協議書第一項約定並未提及係以「第一銀行同意部分清償」為條件，且與原告
      於此協議書訂立後四日內（七十一年十二月二十七日）即與第一銀行完成債權
      及抵押權受讓手續完全相符；而被告出售動產之價金全數交予原告，至七十二
      年二月七日該款項仍有一百六十一萬八千零二十元留存於原告處，故原告主張
      協議書已因第一銀行拒絕部分清償、被告未交付出售動產價金等因素失效等語
      ，顯與事實不符。
（六）臺灣高等法院臺中分院八十八年度上易字第二六三四號刑事判決就原告及陳春
      松所涉背信案件乙節，係以因原告犯罪已逾十年之追訴權時效，改諭知免訴判
      決確定在案，其已肯認兩造七十一年十二月二十三日協議書仍屬有效，且原告
      未得被告之同意或授權，於七十四年八月十九日起連續四次利用協議書所定應
      移轉予被告等之五筆土地向第一信用合作社設定抵押權借款，原告並否認有委
      任關係，是其背信之行為即為成立並已完成，原告拒依協議內容移轉土地予被
      告之行為，本質上係屬有罪，雖遭判決免訴，但仍不否認原告應對被告負損害
      賠償責任。
（七）依協議書約定：「（甲方即原告）向法院主張優先承購前記不動產，且於取得
      後，除地上已有建物之土地及建物部分應歸由甲方所有外，其餘土地則按乙方
      原有比例登記予乙方之債權人或由乙方在正常情況下自由處分」，惟於原告取
      得後，原告卻拒不辦理所有權移轉登記，已屬給付遲延；且原告前開向第一信
      用合作社貸款，甚將其中五九二地號（原為四０之七五地號）土地出售第三人
      ，原告訖未塗銷該等抵押權登記，顯已無法給付協議書所示之土地予被告等，
      又屬給付不能；另顯係以背於善良風俗之法方損害被告依協議書而生之土地應
      有部分移轉登記請求權，侵害被告之債權，應依民法第一百八十四條一項後段
      負損害賠償責任。是被告依債務不履行、侵權行為等法則，應得請求原告負損
      害賠償責任。至被告等所受之損害數額，依協議書所定系爭土地公告地價計算
      之二分一為一千七百七十萬七百零七元。
（八）至原告援引時效抗辯，但被告係自前述刑事判決認定原告自七十四年八月十九
      日構成背信行為時，始知賠償義務人之存在，故損害賠償請求權時效應自該刑
      事判決時間即八十八年十二月三十一日起算，並未罹於時效；縱侵權行為請求
      權因時效完成，原告非法受有協議書所示土地二分之一持分之利益，係無法律
      上原因受有利益，仍應依民法第一百九十七條第二項規定，依不當得利之規定
      返還所受利益，被告亦得就此利益之返還請求主張抵銷。被告依債務不履行請
      求損害賠償部分，自協議書所定給付時期即原告取得不動產之日為七十四年六
      月二十四起算，於八十九年六月二十三日屆滿十五年，尚未於罹時效；另依民
      法第三百三十七條規定，惟依原告之主張，其於七十一年十二月二十七日受讓
      系爭債權及抵押權，則於被告之侵權行為損害賠償債權時效完成前，兩造之債
      務已適於抵銷，依法仍得為抵銷之抗辯。
（九）原告係由其夫陳春松代為出具保管被告等交付之款項之收支記錄，故原告訖仍
      保有被告交付之款項一百三十四萬九千四百四十元，其請求金額應扣除此款項
      ，否則原告顯重複得利。
（十）依臺灣臺中地方法院七十四年度民執十一字第三三二號執行案卷第九十一頁於
      七十四年六月二十四日之分配筆錄觀之，其第二項記載：「本日到場之債權人
      計有余良臣等人對於分配表均無意見，其他未到場之債權人經查於分配期日前
      亦無提出異議書狀，遂宣布依分配表實行分配，又據到場之債權人表示不足部
      分請求撤回」，而當日原告係委由其代理人卓坤火律師到場，卓律師並於「到
      場債權人」項內亦蓋章。可徵於七十四年六月二十四日原告已就不足受償部分
      即本件原告起訴請求者為撤回強制執行聲請之表示，依民法第一百三十六條第
      二項規定時效視為不中斷。請求權時效自原告受讓之七十一年十二月二十七日
      起算者，至原告為起訴日即八十八年六月十一日，已逾十五年時效。
三、證據：提出協議書、出售動產款項收支記錄、臺灣臺中地方法院不動產權利移轉
    證書、臺灣臺中地方法院檢察署檢察官八十七年度偵續一字第三二號起訴書、被
    告對原告之刑事附帶民事訴訟起訴狀、臺灣高等法院臺中分院八十八年度上易字
    第二六三四號刑事判決書、地價證明書、土地登記謄本、執行事件分配筆錄、卓
    坤火律師受任為原告於執行事件代理人之文件、否認真正之支出記錄，另聲請訊
    問證人蔡好、陳振東，並聲請調閱臺灣臺中地方法院七十四年度執十一字第三三
    二號拍賣抵押物強制執行事件卷宗。
    理      由
一、原告起訴主張思義公司於七十年十月間向第一銀行貸款，且提供系爭土地設定抵
    押權予第一銀行為擔保，被告並簽發借據、本票交予第一銀行，而為該借款債務
    之連帶保證人及抵押債務人。詎被告未能清償借款本息，經第一銀行通知將拍賣
    前開抵押物求償，原告遂於七十一年十二月二十七日向第一銀行清償被告所欠本
    息，並訂立債權及抵押權讓與契約書，且將此債權轉讓之事實通知被告、辦妥抵
    押權移轉登記。嗣因被告負債過鉅無法清償，前開抵押物乃經第三人聲請臺灣臺
    中地方法院強制執行，由該院以七十四年度民執十一字第三三二號強制執行事件
    受理，業已拍定取得價金分配清償予各執行債權人，原告參與分配後，尚有部分
    債權金額迄未獲償，屢經催討均置之不理。為此爰依消費借貸之法律關係，起訴
    請求被告連帶給付五百七十三萬一千八百三十二元，及其中四百三十三萬一千八
    百三十二元自八十三年五月一日起至清償日止，按年息百分之十三點七五計算之
    利息，另按上開利率百分之二十加付之違約金；其中一百四十萬元自八十三年五
    月一日起至清償日止按年息百分之五計算之利息。被告則以：被告並非原告請求
    之票款一百四十萬元部分債務人，且該部分請求權已罹於時效。另依兩造於七十
    一年十二月二十三日簽訂之協議書約定，原告既可取得被告處分思義公司動產所
    得之價金，又可實質上取得四０之七五地號土地及其上建號四一七、四一八建物
    所有權，原告代位清償之款項不但可獲償，甚且依協議書第三條尚可額外收取原
    屬被告所有之二分之一之廠房租金，總計原告受有九百五十四萬元利益，其未受
    有損失，對被告自無任何債權。另原告未依協議書約定將協議書所載部分土地所
    有權應有部分移轉予被告，尚且持向第一信用合作社貸款，將其中五九二地號土
    地出售第三人，此另顯係以背於善良風俗之法方侵害被告之所有權移轉登記請求
    權，構成侵權行為，是被告依債務不履行、侵權行為等法則，應得請求原告負損
    害賠償責任，爰以一千七百七十萬七百零七元主張抵銷。末以，原告在臺灣臺中
    地方法院七十四年度民執十一字第三三二號執行事件中，於七十四年六月二十四
    日就其本件起訴請求之債權為撤回強制執行聲請之表示，依民法第一百三十六條
    第二項規定時效視為不中斷，故其請求權已逾十五年時效等語，資為抗辯。
二、原告主張被告所經營之思義公司於七十年十月間向第一銀行貸款，並提供系爭土
    地為第一銀行設定第一順位抵押權，被告並簽發借據、本票交予第一銀行，而為
    該借款債務之連帶保證人及抵押債務人。嗣原告遂於七十一年十二月二十七日向
    第一銀行清償被告所欠本息，並訂立債權及抵押權讓與契約書，且將此債權轉讓
    之事實通知被告，並向地政機關辦理他項權利移轉登記完畢等事實，已據其提出
    債權及抵押權讓與契約書、土地登記委託書、土地及建築改良物他項權利登記聲
    請書、土地及建築改良物他項權利移轉契約書、土地及建築改良物抵押權設定契
    約書、存證信函及其回執、借據及本票、抵押權設定契約書所附其他約定事項等
    為證。
（一）被告對於其曾在七十年十月間擔任思義公司向第一銀行借款三百八十萬元之連
      帶保證人，而原告在七十一年十二月二十七日業受讓此部分債權之本息乙節，
      並不爭執（見被告八十九年三月三十一日辯論意旨狀），故原告主張此部分事
      實，應堪信為真實。
（二）但被告就本票債務一百四十萬元部分，另辯稱其等並未擔任思義公司此部分債
      務之連帶保證人，亦非共同發票人或背書人，故就此本票債務部分，被告並非
      債務人等語。卷查，依原告提出之債權及抵押權讓與契約書第一條ｂ記載：「
      票據債務新台幣壹佰肆拾萬元正，發票人思義工業股份有限公司、背書人五洲
      工程有限公司」等語，並未記載被告為此部分票據債務人（共同發票人或背書
      人等）。至於被告向第一銀行借款時，契約所附「其他約定事項」，係就抵押
      權擔保範圍及約定內容等為記載，亦未見有何關於被告為思義公司前述本票之
      連帶保證人、發票人、背書人等詞語。而被告於七十一年十二月十五日出具給
      第一銀行之切結書，係表明：「『債務人思義工業股份有限公司董事長甲○○
      』以甲○○、乙○○及丙○○○所有之：：：土地及地上建物提供貴行擔保，
      因債務人對貴行所負債務新台幣五百三十九萬三千八百七十六元正，迄未能清
      償：：：『本公司』同意上開抵押權及債權均由丙○○○承讓：：：」等語，
      被告則於該切結書上以「擔保物提供人」身分簽名蓋章，有原告提出之切結書
      可參。但前述切結書所載債務，其債務人係思義公司而非被告，且用意係為向
      第一銀行表示同意由原告受讓債權及抵押權之意，並非被告在陳述其對第一銀
      行所負債務內容，已甚明確，故不得執此遽謂被告為上開本票債務之債務人。
      至於被告甲○○在臺灣臺中地方法院檢察署八十五年度偵字第二○五六一號背
      信案件八十五年十二月十九日訊問時所陳：「我與乙○○、丙○○○：：：共
      同買土地，後來提供六筆土地共同設定抵押，向銀行借錢，當時債務人是甲○○，借來的錢借給我經營思義公司：：：。」等語，固有原告提出之筆錄可查
      ，但此並未表明被告甲○○所負之債務內容為何。準此，被告並非第一銀行原
      一百四十萬元票據債務部分之債務人甚明，雖原告受讓第一銀行對思義公司所
      享有之此部分債權，但不得以此而認原告即為被告此部分一百四十萬元票據之
      債權人，故原告請求被告給付一百四十萬元票據債務，及自八十三年五月一日
      起至清償日止按年息百分之五計算之利息，並無理由，應予駁回。
三、雖被告另以兩造間有協議書約定，而認原告受有九百五十四萬元利益，其未受有
    損失，對被告自無任何債權等語；然此均為原告所否認。姑不論被告此部分所陳
    是否有據；但被告另以：原告在臺灣臺中地方法院七十四年度民執十一字第三三
    二號執行事件中，於七十四年六月二十四日就其本件起訴請求之債權為撤回強制
    執行聲請之表示，依民法第一百三十六條第二項規定時效視為不中斷，故其請求
    權已逾十五年時效等語置辯。
（一）依民法第一百二十五條規定：「請求權，因十五年間不行使而消滅。但法律所
      定期間較短者，依其規定。」，又同法第一百二十九條第一項第三款明定，消
      滅時效因起訴而中斷，同條第二項第五款則規定開始執行行為或聲請強制執行
      與起訴有同一效力。而同法第一百三十七條第一項另規定：「時效中斷者，自
      中斷之事由終止時，重行起算。」。惟同法第一百三十六條復規定：「時效因
      聲請強制執行而中斷者，若撤回其聲請，或其聲請被駁回時，視為不中斷。」
      。
（二）經查，原告對被告享有之借款三百八十萬元本息，合計四百三十三萬一千八百
      三十二元部分，其性質上為消費借貸借用金錢之返還債權，此亦有借據在卷足
      憑，故應適用民法第一百二十五條規定之十五年時效，首可認定。
（三）系爭土地即抵押物經第三人聲請臺灣臺中地方法院強制執行，由該院以七十四
      年度民執十一字第三三二號強制執行事件受理，於已拍定取得價金分配清償予
      各執行債權人時，原告乃以其受讓自第一銀行之前述債權及抵押權人身分參與
      分配，為原告陳述綦詳者，並經本院調閱臺灣臺中地方法院七十四年度執十一
      字第三三二號拍賣抵押物強制執行事件卷宗查閱屬實。然原告嗣於七十四年六
      月二十四日分配期日就其分配不足額部分之債權即上開原告請求之借款債權，
      由原告該事件代理人卓坤火當場表示撤回參與分配之聲請，亦有該日筆錄可按
      。雖原告否認有為撤回之表示，但其對於上述分配筆錄並不爭執，且自認卓坤
      火確為原告在前述拍賣抵押物強制執行事件中之代理人無訛（見本院九十年一
      月十八日言詞辯論筆錄）。據此，原告確已於七十四年六月二十四日就其本件
      起訴請求之債權為撤回強制執行聲請之表示，洵堪認定。
（四）又查，前開原告所有之債權，依被告與第一銀行間借據約定，其借款到期日為
      七十一年十月八日、七十一年十二月十一日、七十一年十二月十五日、七十一
      年十二月十七日，到期時被告即應將借款本金及利息以及應付之款項一併清償
      ，有該等借據足稽。而原告係在同年十二月二十七日自第一銀行受讓該等債權
      ，則原告請求權時效自其受讓債權之七十一年十二月二十七日即可行使，自此
      時起算至原告聲請對被告發給支付命令（後因被告提出異議而視為起訴）時即
      八十八年四月十六日，已逾十五年。
（五）此外，原告復未能證明七十一年十二月二十七日迄八十八年四月十六日間，是
      否有其他時效中斷事由存在，依前述說明，原告請求權因十五年間不行使而消
      滅，故其起訴請求被告返還借款，自屬無據，亦應駁回之。
四、從而，原告本於消費借貸之法律關係，請求被告連帶給付五百七十三萬一千八百
    三十二元，及其中四百三十三萬一千八百三十二元自八十三年五月一日起至清償
    日止，按年息百分之十三點七五計算之利息，另按上開利率百分之二十加付之違
    約金；其中一百四十萬元自八十三年五月一日起至清償日止按年息百分之五計算
    之利息，均無理由，不應准許。其訴既經駁回，則假執行之聲請亦失所附麗，應
    併予駁回之。
五、兩造其餘主張及所提證據與本院上開論斷無違，不予贅述，附此敘明。
六、結論：
    本件原告之訴為無理由，依民事訴訟法第七十八條，判決如主文。
中      華      民      國     九十     年      三      月      一      日
                               民事第三庭法      官  賴錦華
右為正本係照原本作成
如對本判決上訴，須於判決送達後廿日內向本院提出上訴狀
中      華      民      國    九十      年      三      月      二      日
                                          法院書記官  葛映嵐


司法院資訊處製作；財團法人民間司法改革基金會備份。
